【裁判字號】    95,易緝,51
【裁判日期】    951030
【裁判案由】    違反動產擔保交易法
【裁判全文】
臺灣高雄地方法院刑事判決              95年度易緝字第51號
公  訴  人  臺灣高雄地方法院檢察署檢察官
被      告  甲○○
選任辯護人  王建元律師
            蘇精哲律師
上列被告因違反動產擔保交易法案件，經檢察官提起公訴（84年
度偵字第14461號），本院判決如下：
    主 文
甲○○動產擔保交易之債務人，意圖不法之利益，將標的物遷移
，致生損害於債權人，處有期徒刑參月，如易科罰金，以銀元
佰元即新臺幣玖佰元折算壹日。
    事  實
一、甲○○於民國 (下同)82 年12月20日，以動產擔保交易附條
    件買賣之方式，向馬自達股份有限公司（下稱馬自達公司）
    購買車號VI-4332 號自用小客車，為動產擔保交易之債務人
    。約定總價金新台幣（下同）45萬6530元，分36期給付，每
    月1 期，每期付款1 萬2680元 (但其中第3 、5 、14、20、
    34 、36 期每期付款1 萬2690元)， 標的物存放地點為高雄
    縣鳳山市○○路65巷9 號，在價金未付清之前，標的物所有
    權仍屬於出賣人所有，買受人僅得依約占有使用，不得任意
    遷移或為其他處分。詎甲○○在取得標的物後，僅付款10期
    ，自83年11月25日起即拒不付款，復意圖為自己不法之利益
    ，於83年11月間某日，將該標的物遷移不知去向，致馬自達
    股份有限公司追索無著受有損害。
二、案經馬自達股份有限公司訴由臺灣高雄地方法院檢察署檢察
    官偵查起訴。
    理  由
壹、證據能力部分：
一、按中華民國92年1 月14日修正通過之刑事訴訟法施行前，已
    繫屬於各級法院之案件，其以後之訴訟程序，應依修正刑事
    訴訟法終結之。但修正刑事訴訟法施行前已依法定程序進行
    之訴訟程序，其效力不受影響，刑事訴訟法施行法第7 條之
    3 定有明文。查本案經檢察官於84年8 月15日提起公訴，同
    年9 月11日繫屬本院，此有起訴書及本院收案章戮為憑，是
    以，證人乙○○於檢察官84年8 月7 日偵查中所為之陳述，
    依前揭法條規定，自有證據能力，合先敘明。
二、按「被告以外之人於審判外之言詞或書面陳述，除法律有規
    定者外，不得作為證據。」刑事訴訟法第159 條第1 項固定
    有明文。惟按，按刑事訴訟法第159 條之4 規定，除前3 條
    之情形外，下列文書亦得為證據：(一)除顯有不可信之情況外
    ，公務員職務上製作之紀錄文書、證明文書。(二)除顯有不可
    信之情況外，從事業務之人於業務上或通常業務過程所須製
    作之紀錄文書、證明文書。(三)除前2 款之情形外，其他於可
    信之特別情況下所製作之文書。此係因公務員職務上製作之
    紀錄文書或證明文書，係公務員依職權所為，與其責任、信
    譽攸關，若有錯誤、虛偽，公務員可能因此擔負刑事及行政
    責任，且該等文書經常處於可能受公開檢查之狀態，其正確
    性及真實之保障極高；另從事業務之人在業務上或通常業務
    過程製作之上開文書，因係於通常業務上不間斷而規律之記
    載，一般均有會計等人員校對，記錄時亦無預見日後將作為
    證據之偽造動機，其虛偽之可能性較小，且如讓製作者以口
    頭方式在法庭上再重述過去之事實或數據，實際上有其困難
    ，二者具有一定程度之不可代替性，是除非有顯不可信之情
    況外，上開公務文書或業務文書應均具有證據能力；又與上
    開公務文書或業務文書同具有可信性之官方公報、統計表、
    體育紀錄、學術論文及家譜等文書，除非均有顯不可信之情
    況外，基於同一理由，亦應具有證據能力。查本件卷附之高
    雄縣鳳山市道○○段第1079之19號土地及其上房屋即高雄縣
    鳳山市道○○段第2440 號 建物 (門牌號碼：高雄縣鳳山市
    ○○路65巷9 號)之 土地及建築改良物登記簿謄本、本院84
    年度執字第7923號強制執行卷內之撤回執行筆錄、高雄市票
    據交換所存款不足退票理由單、交通部公路總局高雄區監理
    所95年5 月9 日高監車字第0950022379號函及所附VI-4332
    號汽車新領牌照登記書、汽車車籍資料查詢結果，均係公務
    員職務上製作之文書；另卷內之附條件買賣契約書、動產擔
    保交易附條件買賣設定登記申請書，均係從事業務之人於業
    務上或通常業務過程所須製作之文書，經查均無顯不可信之
    情況，上開文書自均具有證據能力，合先敘明。
貳、實體部分：
一、訊據被告甲○○固坦承有向馬自達股份有限公司購買前揭VI
    -4332 號自用小客車並以該車設定附條件買賣登記之事實，
    惟辯稱其於83年10月間，因經濟週轉不靈而搬離住處，將上
    開自用小客車停在住處附近巷子內，不知何人將其開走，其
    並無將上開自用小客車遷移他處等語。惟查： (一)證 人即
    馬自達股份有限公司之告訴代理人乙○○於檢察官84年8 月
    7 日偵查中陳稱：「我們去查，車子不在了」、「他們以前
    住的國光路，我們去查，發現已賣給他人，全家搬走了」等
    語 (見偵查卷第16、17頁)； 而被告所有坐落高雄縣鳳山市
    道○○段第1079之19號土地及其上房屋即高雄縣鳳山市道○
    ○段第2440號建物 (門牌號碼：高雄縣鳳山市○○路65巷9
    號)確 於83年12月30日出售案外人吳青美，此有告訴代理人
    乙○○於偵查中提出之土地及建築改良物登記簿謄本在卷可
    資佐證，足見被告確於83年10月間搬離上開高雄縣鳳山市○
    ○路65巷9 號住處。 (二)證 人乙○○於本院95年10月16日
    審理中另證稱：「我們有先去強制取車，但沒有結果，才提
    出告訴」、「通常沒有繳納後，公司等一段時間才去強制取
    車」、「向法院申請，跟法院的人員一起去取車。」、「這
    件我是確定我有跟法院民事執行處的書記官到約定存放地點
    ，沒有看到車。」等語 (見本院當日審判筆錄)； 核與本院
    84年度執字第7923號強制執行卷內之撤回執行筆錄相符，是
    被告離開上開住處後，並未將上開VI-4332 號自用小客車交
    付告訴人公司，告訴人公司事後亦無法尋回上開車輛，洵堪
    認定。 (三)被 告於本院95年10月16日審理時雖辯稱：因為
    那輛車有保證人替伊做保，所以伊離開時將車子停在屋外，
    車子鑰匙放在屋內，伊不想拖累保證人等語。惟其於同日檢
    察官質問時，復供稱其並未告知保證人車輛之事，經審判長
    詢問該車子鑰匙放在何處？其亦供稱車子鑰匙放在家裡，則
    苟被告果真不想拖累上開車輛之保證人，怎可能任意將車輛
    棄置在住處附近，又未告知保證人或債權人前往取車？甚至
    仍將車輛鑰匙放在家中？況且，被告於本院95年3 月29日訊
    問時供稱：「 (法官問：將財產放置路邊？)( 被 告答：我
    那時單純沒有想到。)」 等語，並未提出其係避免拖累保證
    人而將該車置於住處附近之說詞，顯見被告所辯為避免拖累
    保證人而將該車置於住處附近等情，要屬事後卸責之詞，亦
    與事實不符，委無足採。 (四)此 外，復有附條件買賣契約
    書、動產擔保交易附條件買賣設定登記申請書、交通部公路
    總局高雄區監理所95年5 月9 日高監車字第0950022379號函
    及所附VI-4332 號汽車新領牌照登記書、汽車車籍資料查詢
    結果、甲○○簽發之支票 (付款人：高雄縣鳳山信用合作社
    西門分社、支票號碼：NO0000000 、發票日83年11月25日、
    帳號00 0-000-0000-0)及高雄市票據交換所存款不足退票理
    由單各1 紙在卷足憑。本案事證明確，被告犯行應堪認定。
二、按刑法總則之規定關於動產擔保交易法第38條之刑罰規定，
    亦適用之，是以，刑法總則之修正，對於動產擔保交易法第
    38條之規定，自亦適用之。查被告行為時之刑法第33條第5
    款規定：罰金：一元以上。依現行法規所定貨幣單位折算新
    臺幣條例第2 條之規定，折算為新臺幣後，為三元以上；而
    被告行為後，94年1 月7 日修正，同年2 月2 日公布，並於
    95年7 月1 日施行之刑法第33條第5 款規定：罰金，新臺幣
    一千元以上，以百元計算之。比較新、舊法之結果，95年7
    月1 日刑法第33條第5 款修正前之動產擔保交易法第38條之
    法定刑，就罰金部分，其最低度為新臺幣三元，而95年7 月
    1 日刑法第33條第5 款修正後之動產擔保交易法第38條之法
    定刑，就罰金部分，其最低度為新臺幣一千元，以刑法第33
    條第5 款修正前之動產擔保交易法第38條之規定較有利於被
    告，自應依刑法第2 條第1 項前段規定，適用修正前之動產
    擔保交易法第38條之規定。
三、核被告所為，係犯動產擔保交易法第38條動產擔保交易之債
    務人，意圖不法之利益，將標的物遷移，致生損害於債權人
    罪。爰審酌被告於設定動產抵押後，僅繳納10期分期款，即
    意圖為自己不法之利益將本件車輛遷移不知去向，致告訴人
    馬自達股份有限公司追索無著受有損害，且其事後矢口否認
    犯行，態度不佳，惟念本件僅係侵害財產法益之犯罪，被告
    之行為於刑事上之可非難性應較輕微，及其犯罪之動機、目
    的、手段等一切情狀，量處如主文所示之刑。又按被告行為
    後，刑法第41條雖於90年1 月10日修正公布，於同月12日生
    效施行，關於易科罰金之要件，已由原定犯最重本刑3 年以
    下有期徒刑以下之刑之罪，修正為犯最重本刑5 年以下有期
    徒刑以下刑之罪，惟動產擔保交易法第38條之罪之法定本刑
    為最重本刑3 年以下有期徒刑之罪，無論依90年1 月10日修
    正公布，同月12日生效施行之刑法第41條規定，或修正前之
    刑法第41條規定，被告之行為均符合易科罰金之要件，是修
    正後之刑法第41條規定，並無較有利於被告。再者，90年1
    月10日修正公布 (同年1 月12日施行)後 之刑法第41條第1
    項前段規定：「犯最重本刑為5 年以下有期徒刑以下之刑之
    罪，而受6 個月以下有期徒刑或拘役之宣告，因身體、教育
    、職業、家庭之關係或其他正當事由，執行顯有困難者，得
    以1 元以上3 元以下折算1 日，易科罰金。」，另依現行法
    規所定貨幣單位折算新臺幣條例第2 條規定，現行法規所定
    金額之貨幣為圓、銀元或元者，以新臺幣元之3 倍計算，及
    依修正前罰金罰鍰提高標準條例第2 條（現已刪除）規定，
    依刑法第41條易科罰金者，就其原定數額提高為10 0倍折算
    1 日，故依90年1 月10日修正公布 (同年1 月12日施行)後
    之刑法第41條第1 項前段之易科罰金折算標準，得以銀元
    100 元以上300 元以下折算1 日，經折算為新臺幣後，應以
    新臺幣300 元以上900 元以下折算1 日。惟95年7 月1 日再
    修正公布施行之刑法第41 條 第1 項前段則規定：「犯最重
    本刑為5 年以下有期徒刑以下之刑之罪，而受6 個月以下有
    期徒刑或拘役之宣告者，得以新臺幣1000元、2000元或3000
    元折算1 日，易科罰金。」比較二次修正前後之易科罰金要
    件及折算標準，90年1 月10 日 修正公布 (同年1 月12日施
    行)及95 年7 月1 日修正公布施行之刑法第41條之規定，並
    無較有利於被告，則應依刑法第2 條第1 項前段，適用行為
    時法，即90年1 月10日修正公布 (同年1 月12日施行)之 前
    之刑法第41條第1 項前段規定，定其折算標準。是本件並依
    90年1 月10日修正 (同年1 月12日施行)之 前 (即行為時)
    之刑法第41條第1 項前段、修正前罰金罰鍰提高標準條例第
    2 條（現已刪除）、現行法規所定貨幣單位折算新臺幣條例
    第2 條規定，諭知易科罰金之折算標準。
五、據上論斷，應依刑事訴訟法第299 條第1 項前段、動產擔保
    交易法第38條，刑法第11條前段、刑法第2 條第1 項前段、
    (90 年1 月10日修正前)刑 法第41條第1 項前段，罰金罰鍰
    提高標準條例第1 條前段、修正前罰金罰鍰提高標準條例第
    2 條（現已刪除）、現行法規所定貨幣單位折算新臺幣條例
    第2 條，判決如主文。
本案經檢察官丙○○到庭執行職務。
中    華    民    國    95    年    10    月    30    日
                  刑事第九庭 審判長法  官  王啟明
                                   法  官  謝梨敏
                                   法  官  陳建和
以上正本證明與原本無異。
如不服本判決，應於判決送達後10日內，向本院提出上訴狀。
中    華    民    國    95    年    10    月    30    日
                                   書記官  林姵妤
動產擔保交易法第38條
動產擔保交易之債務人，意圖不法之利益，將標的物遷移、出賣
、出質、移轉、抵押或為其他處分，致生損害債權人者，處3年
以下有期徒刑、拘役或科或併科6,000元以下之罰金。


司法院資訊處製作；財團法人民間司法改革基金會備份。
